臺灣高等法院臺中分院刑事判決
111年度上訴字第1322號

上  訴  人  
即  被  告  王淑紅



選任辯護人  董書岳律師
上列上訴人因偽造有價證券案件，不服臺灣彰化地方法院110年
度訴字第476號中華民國111年3月17日第一審判決（起訴案號：
臺灣彰化地方檢察署110年度偵緝字第205號），提起上訴，本院
判決如下：
    主  文
原判決撤銷。
乙○○犯偽造有價證券罪，處有期徒刑貳年。未扣案如附表所示之
偽造本票壹張沒收。
    犯罪事實
一、乙○○為丙○○的阿姨（丙○○的母親甲○○為乙○○的姊姊）。乙○○
    曾向丙○○商借貸款新臺幣（下同）300萬元，嗣因丙○○屢次
    要求還款，乙○○竟意圖供行使之用，基於行使偽造有價證券
    之犯意，未徵得其配偶丁○的同意，於民國104年1月5日前某
    時及當日，擅自偽造「丁○」的簽名而簽發本票1紙，並以自
    己的指印冒充丁○的指印，按捺於本票發票人欄位，記載受
    款人為丙○○，發票日為104年1月5日，到期日為104年7月31
    日，金額為300萬元及付款地等相關事項（本票內容如附表
    所示，下稱系爭本票），並於104年1月5日，在彰化縣○○鄉○○村○○路00○0號乙○○之父母親住處，將系爭本票交付予丙○○
    ，以擔保所欠債務而行使之。嗣丙○○向乙○○要求償還未果，
    乃向臺灣彰化地方法院聲請准予強制執行本票債權，經臺灣
    彰化地方法院以104年度司票字第884號裁定准予強制執行。
    丁○獲悉後，即向臺灣彰化地方法院提起確認本票債權不存
    在之訴，並以乙○○涉犯偽造有價證券罪嫌向臺灣彰化地方檢
    察署提出刑事告訴。
二、案經丁○訴由臺灣彰化地方檢察署檢察官偵查起訴。
    理  由
壹、證據能力
一、按被告以外之人於審判外之言詞或書面陳述，除法律有規定
    者外，不得作為證據，刑事訴訟法第159條第1項定有明文。
    又被告以外之人於審判外之陳述，雖不符同法第159條之1至
    第159條之4之規定，而經當事人於審判程序同意作為證據，
    法院審酌該言詞陳述或書面陳述作成時之情況，認為適當者
    ，亦得為證據。當事人、代理人或辯護人於法院調查證據時
    ，知有第159條第1項不得為證據之情形，而未於言詞辯論終
    結前聲明異議者，視為有前項之同意，刑事訴訟法第159條
    之5定有明文。查本判決所引用被告以外之人於審判外之陳
    述，被告及其辯護人於本院準備程序中僅爭執告訴代理人洪
    條根律師指訴未經具結，無證據能力，其餘均不爭執證據能
    力，僅爭執證明力（見本院卷第97、98頁），且迄至言詞辯
    論終結前亦未聲明異議，本院審酌下列所引各該證據資料製
    作時之情況，尚無違法不當之瑕疵，亦認為以之作為證據應
    屬適當，依刑事訴訟法第159條之5第1項規定，均有證據能
    力。至本院並未引用洪條根律師之指訴為本案認定之證據資
    料，故不再贅述其證據能力之有無，附此說明。
二、本案卷存經本院引用為證據之非供述證據部分，與本案待證
    事實間均具有關連性，且無證據證明係公務員違背法定程序
    所取得，是依刑事訴訟法第158 條之4 之反面解釋，自有證
    據能力。
貳、認定犯罪事實所憑之證據及理由
一、上訴人即被告（下稱被告）乙○○固坦承有於104年1月5日，
    在彰化縣○○鄉○○村○○路00○0號交付系爭本票予丙○○，且該本
    票之簽名、身分證字號、地址、金額、發票日、付款日、付
    款對象均由其書寫，指紋亦為其所蓋等情不諱，惟矢口否認
    有何偽造有價證券之犯行，辯稱：我並非私自偽造丁○的簽
    名，丁○與我於104年1月5日仍為夫妻，因丁○長年旅居印尼
    ，丁○曾將印鑑證明、身分證、印章等資料交付我代為處理
    臺中市房屋買賣事宜，夫妻關係良好，可以彼此代理；且我
    主觀上亦認知該本票債務要自己負責，並無要丁○承擔之意
    思，丁○於事後默示同意我簽發系爭本票，且丁○曾以書面聲
    明無意使我受刑事處罰等語（見原審卷第102至103、231頁
    ），並提出聲明書1紙（見原審卷第75頁）為憑；於本院再
    辯以：我是遭受丙○○的脅迫而簽發系爭本票，104年1月5日
    在我父母家，丙○○拿出空白本票，他當場說我沒有資產，我
    先生才有資產，要用我先生名義簽發系爭本票，並且按指印
    ，因為當時丙○○很兇，我爸爸生病罹患癌症，媽媽行動不良
    在臥室，我在客廳簽的，我爸爸當時也在客廳，我爸爸很生
    氣丙○○，我想緩和氣氛，被迫簽下系爭本票，不讓父母生氣
    。當時我有另案被通緝，我想說父母病這麼重，想陪他們，
    不想讓他們因為這件事痛苦，我就簽下這張本票。丙○○說要
    請警察來抓我，而且他之前也有威脅我的小孩。我女兒說他
    有在網路上攻擊我的小孩，是我小孩截圖下來的，如原審卷
    上證3、上證4所示（臉書對話），我先生是公司外派印尼工
    作，小孩在印尼雅加達臺北學校讀書。丙○○說很多，他說要
    請警察抓我，不會放過我的小孩，罵我髒話，他要我負責投
    資的那300萬元，如果我不簽發本票，他要繼續攻擊我小孩
    ，且這持續好幾年。丁○不知道我簽發系爭本票，因為我沒
    辦法通知他，那時候是晚上，且他人在印尼。丙○○也不讓我
    聯絡，他很兇，還摔東西嚇到我爸爸，聲音很大，我媽媽、
    越南幫傭也很害怕，越南幫傭有跑出來客廳看。我媽媽行動
    不便沒有出來看云云（見本院卷第91至94頁）。其辯護人則
    以：被告與丁○當時夫妻關係和睦，被告是在夫妻共財的範
    圍內獲得授權而簽發本票，丁○得悉此事後也默示同意（見
    原審卷第103、232頁），況當初因丙○○催債催得很急，被告
    迫於無奈方簽發系爭本票，該本票係被告於意思表示不自由
    之情況下簽發，並無偽造有價證券故意等語（見原審卷第13
    7、165、216頁），資為辯護。
二、經查：　
　㈠被告明知丁○不在國內，為擔保償還對丙○○所欠債務，事先未
    取得丁○同意，即以「丁○」之名義簽發系爭本票，並以自己
    之指紋按捺其上，填載如附表所示之內容交付予丙○○等情，
    為被告於偵審期間均自承在卷（見110偵緝205卷第107至109
    頁；原審卷第101、102頁；本院卷第93頁），於偵查中並直
    承：系爭本票全部都是我的字跡，指印也是我蓋的，（妳都
    沒有問過丁○以及可開立的本票金額多少，就自己開了這張
    票？）當時沒有問，我就自己開了這支票（按應係本票之誤
    載），我事後有陸續還了100多萬（見110偵緝205卷第109頁
    ），於本院準備程序時直承：（妳簽發系爭本票之前丁○知
    道妳簽這張本票？）不知道，因為我沒辦法通知他，那時候
    是晚上，且他人在印尼（見本院卷第93頁），與證人丁○於
    本院111年8月25日審理時證稱：系爭本票不是我簽的，是被
    告簽的，被告在簽發系爭本票之前並沒有告訴我，是在簽了
    以後2、3天才在電話中告訴我（見本院卷第161、177、178
    頁），暨證人丙○○於偵查、審理時證述其收受系爭本票之目
    的是為擔保債權、地點在外公外婆（即被告父母）住處、當
    時丁○在國外等情相符（見104他2089卷第37至38頁；110偵
    緝205卷第113至119頁；原審卷第217至226頁），並有系爭
    本票影本（見104他2089卷第3頁）、丁○入出境資訊查詢結
    果在卷（見110偵緝205卷第139頁；本院卷第83頁）可稽。
    又丙○○取得系爭本票後，因不獲還款，乃持之對丁○聲請本
    票裁定，並經臺灣彰化地方法院以104年度司票字第884號裁
    定准予強制執行，嗣丁○提起確認本票債權不存在之訴，並
    於104年9月17日委由律師對被告提起刑事告訴，嗣經臺灣彰
    化地方法院員林簡易庭於104年12月22日以104年度員簡字第
    255號判決，確認系爭本票債權不存在等情，有上開裁定、
    起訴狀、刑事告訴狀及判決書影本在卷（見104他2089卷第1
    至6頁；105偵190卷第12至13頁；110偵緝205卷第87至89頁
    ）可參。證人丁○於本院審理時亦證述：當初是因為要解決
    系爭本票的問題，母親林淑媛說要委任洪條根律師處理，我
    母親有讓我知道，我想如果請洪條根律師處理會比較清楚、
    比較快，那可以請洪律師處理，當時我有同意，當時我人雖
    然在印尼，但一直有與母親保持聯絡，所以提起確認本票債
    權不存在訴訟及提起偽造有價證券的告訴，我都有說好（見
    本院卷第165、166、170、179、180頁）。足見被告係在事
    先未徵得丁○之同意下而簽發系爭本票，並交付丙○○收執，
    嗣丙○○於系爭本票屆期後未獲給付，向法院聲請本票裁定，
    經丁○母親與丁○聯絡後決定委任洪條根律師提起確認本票債
    權不存在及偽造有價證券之刑事告訴等訴訟，以上事實均堪
    認定。
  ㈡被告於本院雖以其簽發系爭本票係受丙○○脅迫、恐嚇所簽發
    ，其辯護人亦以相同情詞為辯。惟就被告如何遭丙○○迫使簽
    發系爭本票的具體情節一節。被告於原審準備程序中供稱：
    之前丙○○在網路已經鬧到雅加達臺北學校，影響到我兒子、
    女兒，使我孩子對他有不好的態度，而且我那時候被通緝，
    丙○○說要馬上叫警察過來，讓我很害怕，還有學校的事情，
    我擔心我家人的安危，而且我沒有用臉書網路，丙○○在網路
    上散播對我不利的事情（見原審卷第104頁），提出通訊軟
    體、社群軟體畫面截圖附卷（見原審卷第77至95頁）為證；
    於本院準備程序除為上開相同內容之供述外，另補述：因為
    當時丙○○很兇，我爸爸生病罹患癌症，媽媽行動不良在臥室
    ，我在客廳簽的，我爸爸當時也在客廳，我爸爸很生氣丙○○
    ，我想緩和氣氛，被迫簽下系爭本票，不讓父母生氣。當時
    我有另案被通緝，我想說父母病這麼重，想陪他們，不想讓
    他們因為這件事痛苦，我就簽下這張本票。丙○○很兇，還摔
    東西嚇到我爸爸，聲音很大，我媽媽、越南幫傭也很害怕，
    越南幫傭有跑出來客廳看。我媽媽行動不便沒有出來看云云
    ，前後供述已略有不一；亦與證人丁○於本院審理時證述：
    被告簽完系爭本票後有告訴我，說她是被丙○○強迫簽發的，
    被告說當時丙○○強迫她一定要簽，不簽就好像不能離開的樣
    子，此外，沒有再描述其他場景了（見本院卷第190、191頁
    ）並不相符。則被告辯稱之遭丙○○簽發系爭本票一節是否屬
    實，即堪強烈質疑。而證人丙○○於偵查及原審審理時均已否
    認有脅迫被告開立系爭本票一事，證述：我當時跟她說要保
    證，她就說這張票給我作為還款的保證，我們根本沒有逼她
    簽立這張本票，都是她在講（見110偵緝205卷第115、117頁
    ），我沒有對被告說若他們不簽發本票，我會對他們怎麼樣
    ，我沒有強暴脅迫被告開立系爭本票（見原審卷第223頁）
    ，於104年12月21日偵查中證述：被告拿系爭本票給我時，
    有說是她丈夫開立的，她不是在我面前開立，她是直接給我
    的，我請被告給我一個保證，她就給我這一張本票（見104
    他2089卷第37頁），於110年5月10日偵查中證稱：我忘記被
    告是當面寫的（系爭本票）還是直接交給我的，但我能確定
    她交本票給我的地點就是埔鹽鄉埔港路53之1號，我當時要
    求她要給我還錢的擔保，我有問被告這張票是她開的還是她
    先生開的，她說是她先生開的，是被告這樣跟我說的，她給
    我票時簽名及指印都已經簽好、蓋好了（見110偵緝205卷第
    113、115、117頁），於原審111年2月24日審理時並證述：
    系爭本票上丁○的簽名、手印、金額300萬元都是本來就有寫
    的，其餘都是空白的，我跟被告要求兌現日期，被告說給她
    半年的時間，才約定7月，所以日期是當天寫的，當天我收
    到系爭本票時，我母親甲○○也有在場，但我們在講這件事情
    時，她在後面煮飯，應該沒有看到或聽到這件事情，好像阿
    嬤也在，當時丁○沒有在現場，我知道他在印尼工作，被告
    拿出先生的支票，當時我相信被告會把事情處理好（見原審
    卷第220、221頁），均證述被告先簽好系爭本票後，才在埔
    鹽鄉埔港路53之1號交付與其，並於原審審理時證述關於日
    期部分是被告允諾半年還款，所以才寫7月的還款時間等語
    明確，被告於本院亦坦稱：系爭本票日期是丙○○叫我押的（
    見本院卷第146頁），顯然系爭本票係被告先前即已寫好，
    僅當場書寫到期日後，才在埔鹽鄉埔港路53號之1處交付丙○○，既此，如何認定被告係遭丙○○脅迫而為書寫，是以，被
    告辯解稱系爭本票是丙○○拿出空白本票後，在丙○○之脅迫下
    才開立，顯與事實不符。復稽諸被告於原審提出上開通訊軟
    體、社群軟體畫面截圖訊息，僅有原審卷第77至81頁之訊息
    屬於被告簽發本票前，丙○○所傳給被告女兒之訊息，該部分
    訊息內容雖有辱罵被告，並以要在網路公布被告犯罪事跡，
    要求被告出面處理債務等語，用辭縱使不雅、具有敵意，然
    並未以加害被告生命、身體之事要脅。況被告自承其於104
    年1月5日交付系爭本票當時還有被告父母親（丙○○外公、外
    婆）等長輩及姊姊甲○○在場，且被告與丙○○間尚有阿姨、外
    甥的親戚關係，衡情應不致出現以暴力或脅迫使被告失去意
    思自由之狀況，是縱使被告因遭丙○○討債而感受到壓力，仍
    難認已達意思不自由之程度。被告前揭辯解，亦無足可採。
　㈢被告雖另辯稱：我主觀上認為系爭本票之債務要由自己負責
    ，並無讓丁○承擔之意，故認為有權開立票據，且系爭債務
    後來皆是我自己還款，並沒有影響到丁○，丁○事後有默示同
    意開票行為云云。惟按民法第1003條之夫妻日常家務代理權
    與一般意定代理權不同。所謂日常家務乃指一般家庭通常所
    處理之事務而言，夫妻之一方逾越通常家務之事項，仍屬無
    權代理之範疇，即無適用民法第1003條規定之餘地。且夫妻
    人格各自獨立，其對外之權利義務關係，各自享有負擔，不
    可與日常家務代理權混為一談（最高法院92年度台上字第48
    16號判決意旨參照）。是夫妻之間之日常家務代理，僅限於
    通常家務事項，倘涉及個人債務處理，仍應回歸民法一般代
    理權之法則為斷，被告以丁○名義簽發系爭本票之原因，係
    用以清償被告與丙○○因借貸法律關係所生之債務，顯然並非
    在夫妻日常家務代理之範圍之內，自應得丁○之授權始得為
    之。經查，丙○○於103年4月即因與被告之債務糾紛，頻繁傳
    送訊息予丁○，其中提到：「姨丈  乙○○是你老婆梁心怡是
    你女兒，乙○○拿著你簽名的三百萬支票跳票，導致公司官司
    不斷…」、「姨丈，你老婆又在騙人」、「記得乙○○是妳老
    婆」等語，均是向丁○抱怨被告不肯處理債務問題，有訊息
    截圖在卷（見110偵緝205卷第123、124頁；原審卷第79頁）
    可參，以上雖均呈現「無法透過Messenger聯絡此用戶」，
    而均未為丁○所讀取，並經證人丁○證述：我並不知道丙○○有
    傳送上開內容給我之語（見本院卷第186、187頁），惟已可
    見在103年4月間，丙○○即因被告拿丁○簽名的面額300萬元支
    票跳票導致公司官司不斷一事，積極尋找丁○解決問題，然
    均未有所結果。又證人丙○○於原審審理時證稱：拿到系爭本
    票後，我有用網路訊息聯絡丁○，但他把我封鎖，104年4月
    外公去世後，丁○有回國，我拿本票給丁○看，他還是不理我
    （見原審卷第220至222頁），被告於本院亦供述：我爸爸辦
    喪事時，丙○○當著我先生的面說這張本票，是我簽的，他要
    負責，我先生沒有回答任何一句話。因為丙○○態度很不好，
    所以我先生不想跟他講話，且在辦喪事。我有跟我先生說我
    處理就好，因他要趕快回印尼。除了喪事那次外，我先生沒
    有再見過丙○○（見本院卷第95、96頁），證人丁○於本院審
    理時亦證述：被告上開所述完全正確，當天丙○○有拿系爭本
    票給我說要我們負責，我們簽了一定會負責，因為在辦喪事
    ，所以我沒有跟丙○○爭論（見本院卷第161頁）。足認丁○縱
    使見聞丙○○持系爭本票向其催討，其仍置若罔聞，堪認丁○
    自始至終均無意承擔債務，亦無事前授權或事後追認債務之
    意思。
　㈣被告雖辯稱案發時其與丁○感情很好，丁○還把印鑑給她處理
    房屋買賣事情，以此證明系爭本票並非未經授權，其辯護人
    並以丁○係概括授權被告處理在臺灣財務之一切事務等語，
    資為辯護。然查本案發生後，丁○已對被告提起離婚訴訟，
    主張婚姻破綻的原因包括被告於102年間冒用其名義向他人
    購買土地、於104年1月5日冒用其名義簽發系爭本票給丙○○
    、濫用其存摺印章致銀行帳戶遭凍結等情，並經法院判准離
    婚，此有105年11月16日臺灣高雄少年及家事法院105年度婚
    字第349號民事判決記載（見110偵緝205卷第87頁）明確。
    參以丁○在系爭本票簽發後，未見其對於系爭本票債務有何
    清償之舉措，面對丙○○持系爭本票詢問時仍不予置理，已如
    前述，顯見被告稱當時夫妻感情融洽，丁○默示承認本票債
    務云云，要無可採。至被告辯護人雖主張丁○已概括授權被
    告處理在臺灣之財務事宜一節，然始終未提出相關證據足以
    證明，其於111年9月1日刑事陳報狀附建物及土地異動索引
    及謄本影本等件（見本院卷第207至249頁）僅在證明以丁○
    名義辦理不動產之相關過戶事宜而已，未見有何丁○概括授
    權被告處理之證明。況且，依被告於本院準備程序時供述：
    我先生長期在國外，我們買賣房子，印鑑證明等資料都是我
    在處理的。（妳買賣房子這些事情，丁○都知道？）他都知
    道，我們事先都有商量好，貸款等事項他都會回來，因為要
    辦理對保，我先生相信我。（本案就是沒有跟妳先生丁○商
    量？）當初出於意外，我是事後才講（見本院卷第95頁）。
    足見丁○縱使向來均交付印鑑證明等物予被告處理房屋買賣
    事宜，被告事前既然都會與丁○商量，經丁○同意後再授權被
    告處理相關事宜（貸款必須親自對保除外），顯然被告主觀
    上亦認識到買賣房屋一事，並非在夫妻日常生活事務互為代
    理之範圍內。本案簽發系爭本票面額為300萬元，依票據文
    義性原則，被告經常從事房地產買賣及開發事業，當知悉其
    開立系爭本票之舉，當致使丁○背負300萬元巨額之票據債務
    ，而此顯然不可能屬於夫妻日常生活代理之範圍。是以，被
    告及其辯護人辯護意旨均稱此為夫妻日常代理事務範圍內，
    早已獲得丁○概括事先授權云云，顯然均要無可信。
　㈤至證人丁○於本院111年8月25日審理時於辯護人行主詰問時先
    證稱：105年的離婚官司，並非是我本人訴請離婚，是我母
    親想說有這麼複雜的金錢處理，所以要這樣子處理，關於前
    揭判決記載所主張的離婚原因實際上狀況不是這樣的，其中
    冒用我名義購買土地的部分，是因為當時我人在國外，所以
    國內的事情必須請她幫我處理，至於被告濫用我存摺、印章
    ，導致我銀行帳戶被凍結，我知道的是我們一直有在處理，
    可能過程當中有什麼狀況遭凍結，被告以我的名義簽發系爭
    本票，我是認可的，因為我們夫妻財產是共同處理的，所提
    示的刑事告訴狀、刑事委任狀，「丁○」印章都不是我蓋用
    的，我也沒授權何人蓋印，刑事陳報狀我也都沒看過，沒有
    授權何人去處理這些書狀，是我母親林淑媛委任的，104年9
    月17日我未曾與洪條根律師討論本案案情（見本院卷第159
    至163頁）。惟經檢察官行反詰問時，則證稱：洪條根律師
    是我母親委任，母親委任洪律師之前有讓我知道，我說我們
    一直有在處理系爭本票的事情，如果請洪律師處理比較清楚
    、比較快，那可以請洪律師處理，我有同意（見本院卷第16
    5、166、170、179、180頁），雖被告辯護人覆主詰問以：
    「你授權你母親林淑媛去找洪條根律師處理的案件，是否指
    本票裁定的案件？」時證稱：「是的」（見本院卷第172頁
    ），然稽諸告訴人於109年9月17日提出之刑事告訴狀，業已
    檢附證物：「一、本票（系爭本票）。二、裁定（丙○○聲請
    本票裁定）。三、民事抗告狀（告訴人對前揭本票裁定提起
    抗告）。四、民事起訴狀（告訴人提起確認本票債權不存在
    訴訟）。」早在告訴人提出本案刑事告訴前即已就系爭本票
    之裁定提起抗告及確認本票債權不存在等訴訟，經審判長再
    提示確認刑事告訴狀予丁○確認，證人丁○亦證稱：我有同意
    、我有說好要提刑事告訴，媽媽的想法就是想讓這個事情趕
    快結束（見本院卷第179、180頁），是以，丁○確實有欲對
    被告提起本案偽造有價證券的刑事告訴，非僅限於本票裁定
    而已。證人丁○於本院審理時雖具結證稱並附和被告稱夫妻2
    人感情甚篤，財務均交付被告管理、薪水、銀行帳戶提款卡
    、存摺均交付被告保管，由被告自由使用，沒有限制被告使
    用的用途，即便被告就娘家債務所負擔的全部債務也都由其
    與被告一起負擔、處理（見本院卷第167、168、174頁），
    惟與其前揭提起離婚訴訟所主張夫妻感情不合之情顯然不符
    ，雖丁○證述前揭判決主張離婚之原因實際上狀況不是這樣
    子的，惟對照臺灣高雄少年及家事法院105年度婚字第349號
    民事判決記載，丁○所主張離婚之事由，被告於本院並不否
    認有冒用丁○名義簽發系爭本票、有以丁○名義購買花蓮縣土
    地卻只支付1萬元即辦理過戶、被告有以丁○名義前往高雄市
    林園區林溪禪寺購買牌位未付錢、有開立被告支票並跳票等
    事實（見本院卷第151至152頁），足見丁○於該離婚訴訟所
    主張離婚原因並非憑空杜撰，而確係有該等事實存在，亦足
    見彼時丁○與被告感情確實不佳，以致丁○要提出離婚訴訟，
    則丁○於本院證述是因為母親林淑媛不想要有這麼複雜的金
    錢處理，才提起離婚訴訟，尚非可採。證人丁○雖證述其財
    務、薪水向來交付被告管理，願意與被告承擔一切債務一節
    ，然丁○對於被告簽發系爭本票之原因為何並不清楚，簽發
    的實際用途亦表示不知道（見本院卷第166、167頁），而觀
    系爭本票乃係因為被告與其外甥丙○○間之300萬元債務所引
    起，與丁○及其原生家庭（父母親）無涉，衡諸常情與經驗
    法則，丁○是否可能概括授權、無怨無悔地承受該筆債務，
    顯然值高度存疑，況且，丁○雖證述其願意與被告一同處理
    、一同面對，然在被告於104年1月5日簽發系爭本票之際，
    即便過半年後之104年7月31日到期日，丁○亦直承並無資力
    償還該筆300萬元債務（見本院卷第191頁），再對照丙○○於
    104年4月中旬持系爭本票向丁○詢問如何處理時，丁○仍不予
    理會，即便其證述被告說系爭本票已經跟丙○○處理好了，亦
    未能具體說出究竟如何處理，反而證述：如果需要的話，我
    再請被告提出相關單據（見本院卷第170、171至173、181頁
    ），惟就證人丁○所證述之111年4月中旬被告就跟我說已經
    就系爭本票跟丙○○處理好了一情（見本院卷第181、182頁）
    ，被告及其辯護人於本院111年6月23日行準備程序時，就此
    對被告利害關係極為重要之事項均未提出或予以辨明（見本
    院卷第89至100頁），則證人丁○上開證述內容，是否屬實，
    亦屬有疑，是以，實難認丁○自始至終均有意願與被告一同
    承擔，且有與被告處理系爭本票債務之事宜。則證人丁○證
    述其就財務有概括授權被告處理，事後也同意被告簽發系爭
    本票，願意與被告共同承擔系爭本票及凡被告以其名義所積
    欠的全部債務且不限定任何用途云云，尚不足為被告之有利
    認定。至證人丁○於本院審理時證述：卷附110年6月9日聲明
    書內容為其在電腦上所登打，手寫的「丁○」姓名、身分證
    字號、地址都是我用手寫的（見本院卷第187、188頁），惟
    與被告辯護人於本院111年6月23日準備程序時所表示之：這
    是辯護人擬稿，經梁心怡拿回去給丁○確認後，再由梁心怡
    拿回事務所給我，我再提出給法院（見本院卷第98頁）已有
    不符。再者，細觀該聲明書內容，其於第一點仍先表達「本
    人並未…親自簽發…（即系爭本票），先予敘明」，第二點仍
    表示其係「事後於104年4月中旬…，經乙○○小姐解釋後，本
    人方知悉丙○○先生…持空白本票與內容草稿強迫乙○○小姐按
    照草稿所示以本人名義簽發系爭本票之情況」，足見被告事
    先並未徵得丁○同意簽發系爭本票，甚為明顯，且就被告所
    謂簽發系爭本票之經過均係聽聞被告而來，丁○並未親自見
    聞，其性質等同於被告審判外之陳述，而與被告本身之供述
    相當。再者，聲明書第三點所言：「本人知悉上開情況後並
    未有想使乙○○小姐受處罰之意思，僅因丙○○先生不斷向本人
    追索系爭本票金額，甚至提起本票裁定，本人為保障自身權
    益方委由律師處理」等語（見原審卷第75頁），乃是說明其
    提出刑事告訴之動機，而非同意被告簽發系爭本票，且觀上
    開聲明書全文，未有事先同意或授權被告簽發，乃至於事後
    默認被告簽發之隻字片語，僅表示事後知悉此事亦無意使被
    告受處罰，乃單純基於被害人之身分對被告本案犯行所為之
    意見。然而偽造有價證券罪為公訴罪，告訴人是否有向被告
    究責之意思，並非訴追條件，前述內容自不足以作為有利於
    被告之認定。
三、綜上所述，被告事先未徵得告訴人同意即簽發系爭本票，進
    而將系爭本票交付丙○○供作債務之擔保，事後告訴人並無追
    認或同意承擔票據債務之意思，均甚明確。被告前開否認犯
    罪所持之辯解均要無可採，其辯護人所持辯護各節亦均無從
    為被告之有利認定。本案事證業臻明確，被告有為本案偽造
    有價證券並持以行使之犯行，堪以認定，應依法論科。　
參、論罪科刑部分
一、核被告所為，係犯刑法第201條第1項之偽造有價證券罪。
二、被告行使之低度行為，應為偽造有價證券之高度行為所吸收
    ，不另成罪。
三、復按犯罪之情狀顯可憫恕，認科以最低度刑仍嫌過重者，得
    酌量減輕其刑，刑法第59條定有明文。查被告冒用彼時仍具
    配偶關係之丁○名義偽造系爭本票後，交付其外甥丙○○而持
    以行使，所犯刑法第201條第1項之偽造有價證券罪，法定本
    刑為3年以上10年以下有期徒刑，得併科9萬元以下罰金，刑
    度不可謂之不重；被告迭自警偵訊及法院審理期間僅坦承未
    徵得丁○同意而簽發系爭本票之客觀事實，否認主觀犯意，
    固難認其犯後態度良好；然丁○為其當時之配偶，嗣後雖已
    離婚，目前回台仍與被告保持良好的關係，並未惡言相向，
    而丁○本人已多次希望被告判處無罪，於本院審理期間並對
    被告多所迴護，堪認其對被告本案犯行無意追究，至自被告
    處收受系爭本票之丙○○於原審審理期間亦表示對於被告本案
    刑度無意見（見原審卷第231頁），於本院言詞辯論終結後
    ，被告亦與丙○○達成和解，此有其等111年8月30日和解契約
    書1份在卷（見本院卷第251、253頁）可稽，堪認對於丁○、
    丙○○因被告本案犯行所造成之損害業已有相當減低與彌補；
    暨考以系爭本票並未流入市面，不致對市場上金融秩序產生
    影響，不特定人恐將受害之情況亦已減低。是以，本院綜合
    上情，倘仍就被告本案科以法定最低度刑有期徒刑3年，不
    免有情輕法重之情，爰依刑法第59條規定酌減輕其刑。
肆、本院之判斷
一、原審認被告本案犯罪事證明確，固非無見，惟原審未及審酌
    被告與被害人丙○○事後業已達成和解，告訴人丁○亦無意讓
    被告受刑事追訴等情，而此應屬對被告有利之量刑因子，自
    應予考量，被告上訴意旨否認犯罪，指摘原審判決不當，雖
    無理由，然請求從輕量刑，則屬有據，應由本院將原判決予
    以撤銷改判。
二、爰以行為人之責任為基礎，審酌被告為解決債務問題，竟冒
    用告訴人之名義簽發本票，並向被害人持以行使，致告訴人
    因遭本票裁定，須另委任律師提起訴訟處理，亦生本票信用
    性之風險，所為甚為不當；又被告矢口否認犯行，犯後態度
    難謂良好，惟斟酌被告與告訴人本為夫妻關係，育有兩名子
    女，告訴人所提確認系爭本票債權不存在之訴已獲勝訴（見
    105偵190卷第12頁），此外被告為持票人丙○○之阿姨，兩人
    具有血親關係，丙○○對本案表示無意見（見原審卷第231頁
    ），於本案言詞辯論後復已與丙○○達成和解，佐以被告學歷
    為碩士畢業，離婚，小孩均已成年，目前經濟狀況尚可（見
    110偵緝205卷第7頁；原審卷第19頁；本院卷第155頁）等之
    智識程度、生活狀況，及犯罪之動機、手段、情節等一切情
    狀，量處如主文第2項所示之刑。至被告前於99年間因偽造
    文書案件，經法院判處有期徒刑8月確定，於110年12月18日
    縮刑期滿執行完畢，有其臺灣高等法院被告前案紀錄表在卷
    可參，其本案並不符合刑法第74條第1項緩刑宣告之要件，
    自不得諭知緩刑，附此敘明。
三、按偽造之有價證券，不問屬於犯人與否，沒收之，刑法第20
    5條定有明文。系爭票據為被告所偽造，雖未扣案，但無證
    據證明已經滅失，仍應沒收之。又本案被告偽造「丁○」之
    署名1枚及指印1枚，均屬偽造本票之一部分，已因偽造有價
    證券之沒收而包括在內，自毋庸重為宣告沒收。
據上論斷，應依刑事訴訟法第369條第1項前段、第364條、第299
條第1項前段，刑法第201條第1項、第59條、第205條，刑法施行
法第1條之1第1項，判決如主文。
本案經檢察官蕭有宏提起公訴，檢察官林綉惠到庭執行職務。
中　　華　　民　　國　　111 　年　　9 　　月　　 15 　日
            刑事第九庭  審判長法　官　紀　文  勝
                              法　官　紀  佳  良
                              法　官　賴  妙  雲       
以上正本證明與原本無異。
如不服本判決應於收受送達後20日內向本院提出上訴書狀，其未
敘述上訴之理由者，並得於提起上訴後20日內向本院補提理由書
（均須按他造當事人之人數附繕本）「切勿逕送上級法院」。因
疫情而遲誤不變期間，得向法院聲請回復原狀。

                              書記官  林  玉  惠 
　　　　　　　　　　　　　　　
中　　華　　民　　國　　111 　年　　9 　　月　　15　　日
【附錄本案論罪科刑法條】
中華民國刑法第201條
⑴意圖供行使之用，而偽造、變造公債票、公司股票或其他有價
  證券者，處3年以上10年以下有期徒刑，得併科9萬元以下罰金
  。
⑵行使偽造、變造之公債票、公司股票或其他有價證券，或意圖
  供行使之用而收集或交付於人者，處1年以上7年以下有期徒刑
  ，得併科9萬元以下罰金。

　　
附表：
本票號碼 發票日期 （民國） 付款日期 （民國） 票面金額 (新臺幣) 付款地 偽簽署名 受款人 WG0000000 104年1月5日 104年7月31日 參佰萬元 彰化縣○○鄉○○村○○路00○0號 「丁○」簽名1枚、指印1枚 丙○○